臺灣臺東地方法院刑事判決　　　　　　　100年度訴字第179號
公　訴　人　臺灣臺東地方法院檢察署檢察官
被　　　告　李燕飛
上列被告因妨害自由等案件，經檢察官提起公訴（100年度調偵
字第42號），本院判決如下：
    主  文
李燕飛犯剝奪他人行動自由罪，處有期徒刑月，如易科罰金以
新臺幣壹仟元折算壹日。
    事  實
一、李燕飛於民國100年2月6日下午4時50分許，在臺東縣長濱鄉
    三間村62號後方空地，與鄰居黃萬來因土地之地標問題發生
    爭執，竟基於基於剝奪他人行動自由、恐嚇他人生命身體安
    全及公然侮辱之犯意，以右手肘架住黃萬來之脖子拖行，不
    讓黃萬來離去，且在不特定人得以共見共聞之廣場上，以「
    幹你娘」等語辱罵黃萬來及前來勸阻之黃萬來之子黃宏洋，
    並以「要給你們好看」、「對你們怎樣，你們也沒辦法」、
    「要把你們家的樹砍掉」等語出言恫嚇黃萬來及黃宏洋，李
    燕飛復至黃萬來住處圍牆外撒冥紙，致黃萬來及黃宏洋2人
    心生畏懼，足生危害於其生命身體之安全。
二、案經黃萬來及黃宏洋訴由臺東縣警察局成功分局報告臺灣臺
    東地方法院檢察署檢察官偵查起訴。
    理  由
壹、程序部分：
一、按被告以外之人於審判外之言詞或書面陳述，除法律有規定
    者外，不得作為證據；被告以外之人於審判外之陳述，雖不
    符刑事訴訟法第159條之1至之4之規定，而經當事人於審判
    程序同意作為證據，法院審酌該言詞陳述或書面陳述作成時
    之情況，認為適當者，亦得為證據；當事人、代理人或辯護
    人於法院調查證據時，知有第159條第1項不得為證據之情形
    ，而未於言詞辯論終結前聲明異議者，視為有前項之同意，
    刑事訴訟法第159條第1項及第159條之5亦有明文。查本案以
    下所引用之傳聞證據，因被告李燕飛於本院審理時均表示不
    爭執其證據能力，且迄於言詞辯論終結前，亦未就本院所調
    查之證據資料主張有刑事訴訟法第159條第1項不得為證據之
    情形，本院審酌該證據作成之情況，認均無不適當情事，依
    刑事訴訟法第159條之5規定，均有證據能力，合先敘明。
貳、實體部份：
一、訊據被告李燕飛雖承認有因土地地標問題與黃萬來發生爭執
    ，及至被害人黃萬來家撒冥紙一事，惟矢口否認有何剝奪他
    人行動自由、恐嚇、公然侮辱之犯行，辯稱：伊沒有拖行黃
    萬來，沒有講三字經，也沒有出言恫嚇要你們好看或對你們
    怎樣你們也沒有辦法等語。惟查：
（一）告訴人即證人黃萬來於警詢時證稱：伊於100年2月6日下
      午4時50分許，在臺東縣長濱鄉三間村三間屋62號後方約
      10公尺附近時，因李燕飛與伊之土地相鄰，李燕飛認法院
      界定不公，找伊麻煩，對伊罵「幹你娘」、「我對你們怎
      樣你們也沒辦法」，當時李燕飛用手拉扯伊理論，伊當時
      手中有抱小孩並說不要這樣，但李燕飛依然拉扯伊而沒停
      止，李燕飛又到伊家撒冥紙，伊兒子有看見，是接著的行
      為，撒冥紙一般代表家有喪事的意思，伊害怕李燕飛對伊
      家人有不法行為等語（見警卷第5-7頁）。而於偵查中具
      結證稱：伊抱小孩在路上走，李燕飛過來就勒住伊脖子，
      走了很遠，伊將小孩放下，李燕飛一直說要給伊好看，還
      罵伊三字經，要把伊種的樹都毀掉，因為伊家的界址經法
      院判決，李燕飛不服，就把地標拔掉，還到伊家撒冥紙，
      伊兒子有看到等語（見100年度偵字第501號偵卷第15-19
      頁）。告訴人即證人黃宏洋警詢時證稱：李燕飛與伊父親
      之土地相鄰，因認法院界定不公，找伊父親黃萬來麻煩，
      當時伊聽見有人爭吵就去現場，伊有看見並聽見李燕飛對
      伊及伊父親罵「幹你娘」、「要你們好看」、「我對你們
      怎樣你們也沒辦法」，當時李燕飛之態度兇惡，伊家人對
      此感到害怕恐懼，李燕飛又到伊家撒冥紙，是接著的行為
      ，李燕飛於撒冥紙時並說「要你們好看」，撒冥紙一般代
      表家有喪事的意思，伊害怕李燕飛對伊家人有不法行為等
      語（見警卷第8-10頁）。而於偵查中具結證稱：伊看到伊
      父親被李燕飛用手肘架住脖子，伊叫李燕飛放手，李燕飛
      本來不放，伊上前時才放手，李燕飛有罵三字經，說要給
      伊及伊父親好看，還說要把伊及伊父親種的樹都砍掉，伊
      有親眼看見李燕飛把冥紙丟到伊家，伊到現在還在害怕；
      當時伊全家在屋外庭院聊天，聽見小孩哭聲，伊就衝到圍
      牆旁邊，看見伊小孩在哭，伊父親被一個人掐住脖子，對
      方一手拿著界標，一手拖著伊父親走，聽到伊父親對那個
      人說放手，對方不理還罵三字經，對方手上拿著棍子伊不
      敢靠近，對方問伊是不是釘了界址，說今天不給他一個交
      代，要給伊好看，伊解釋是法院所釘，對方仍罵伊三字經
      ，還說要給伊好看、要看掉伊家的樹、不放過伊及伊父親
      ，還來撒冥紙等語（見100年度偵字第501號偵卷第15-19
      頁、100年度調偵字第42號偵卷第28-29頁）。證人黃林月
      英於偵查中具結證稱：於100年2月6日下午4時50分許，伊
      在臺東縣長濱鄉三間村三間屋62號前面庭院聊天，聽到小
      孩哭聲，伊兒子黃宏洋先過去看，伊站起來也能看見，伊
      看見李燕飛掐住伊先生黃萬來之脖子，且一直罵三字經，
      伊兒子叫李燕飛放手，李燕飛不放手還一直罵，李燕飛另
      一手拿一個界標說要給黃萬來好看，又罵黃萬來及黃宏洋
      三字經，李燕飛又問界標是誰釘的，黃宏洋說是法院釘的
      ，李燕飛又罵，並說「幹你娘，要給你全家好看」，還威
      脅說要把樹都砍掉，李燕飛回去不久，就來伊家前面撒冥
      紙等語（見100年度調偵字第42號偵卷第27頁）。而證人
      黃紫楹於偵查中具結證稱：於100年2月6日下午4時50分許
      ，伊在庭院與其母聊天，聽見伊弟弟小孩之哭聲，伊弟弟
      感到奇怪為何小孩會一直哭，伊沒有跟去，但伊們站起來
      有看見，李燕飛一手掐住伊父親黃萬來脖子，一手拿一個
      界標說要給伊父親好看，伊弟弟叫李燕飛放手，李燕飛不
      放手，還叫伊弟弟要給一個交代是誰釘上界標，還叫說要
      給伊弟弟好看，並恐嚇說要給伊全家好看，說要把伊家之
      樹全都砍掉，後來有2個年輕人勸阻李燕飛離開，李燕飛
      約10分鐘後回到伊家前面撒冥紙等語（見100年度調偵字
      第42號偵卷第27-28頁）。證人黃林月英及證人黃紫楹餘
      偵查中行隔離訊問後所為具結證述內容互核一致，且與告
      訴人黃萬來、黃宏洋於偵查中行隔離訊問後所證述之內容
      大致相符，且與被告李燕飛自承其有與告訴人黃萬來、黃
      宏洋因土地界標問題發生爭執及至告訴人黃萬來家撒冥紙
      等情亦相符合，自堪以採信，此外並有刑案現場照片（見
      警卷第11-12頁）、刑案現場測繪圖（見警卷第13頁）等
      證在卷可稽，而告訴人黃萬來因被告所為前揭犯行受有驚
      嚇，精神受創嚴重，致長期性創傷後壓力疾患及疑似憂鬱
      症等情，有亞東紀念醫院診斷證明書（見100年度調偵字
      第42號偵卷第15頁）、衛生署樂生療養院診斷證明書（見
      100年度調偵字第42號偵卷第16頁）在卷可核，足認被告
      李燕飛確有以手架住黃萬來之脖子拖行，剝奪黃萬來之行
      動自由，及以「幹你娘」等語公然辱罵黃萬來及黃宏洋，
      以「要給你們好看」、「對你們怎樣，你們也沒辦法」、
      「要把你們家的樹砍掉」等語出言恫赫黃萬來及黃宏洋，
      又至黃萬來住處撒冥紙，使黃萬來及黃宏洋心生畏懼，足
      生危害於黃萬來及黃宏洋之生命身體安全等事實，堪以認
      定。
（二）至證人潘桂丘於本院審理中雖具結證稱：於100年2月6日
      下午4時50分許，伊係在李燕飛家中，那一天是過年，鄰
      居相聚在一起，伊去的時候，李燕飛他們在聊天、喝茶，
      那天李燕飛跟黃萬來係因土地地標產生糾紛。當天在李燕
      飛跟黃萬來產生糾紛前，黃萬來從我們前面的巷子經過，
      李燕飛看到就問黃萬來說「為什麼我土地的地標，以前已
      經測量好了，你為什麼要把它移動」，然後因為黃萬來的
      口氣不是很好，另外還有他的兒子在場，伊就跟他們說「
      講一講就好了，就沒事了」，後來他們就在那裡爭吵，黃
      萬來的兒子黃宏洋喊的比黃萬來還要兇，他們在那裡爭吵
      ，沒有動手，只是說口角比較大聲一點而已，後來他們在
      那裡吵一吵，李燕飛就回來他家，後來伊也不知道為什麼
      黃萬來又從他家裡跑到李燕飛家裡去，後來他的兒子和女
      兒也跟著過來，就把黃萬來拉回去，後來不知道李燕飛想
      怎麼樣，他就去拿那個冥紙在那裡撒，伊有看到，李燕飛
      的意思是說「給你更富有」，黃萬來沒有抱小孩，李燕飛
      沒有用手架住黃萬來的脖子，沒有罵「幹你娘」，沒有聽
      到李燕飛對黃萬來他們父子講說「要你們好看」、「對你
      們怎樣，你們也沒辦法」，他們發生口角，都在講土地的
      問題，不好聽的話，黃萬來他們自己也有說；他們吵架的
      地方，係在李燕飛家後面，跟黃萬來的房子還不到30公尺
      ，李燕飛家跟黃萬來家是隔壁。李燕飛跟黃萬來整個爭執
      的過程，伊都有全程目睹，因為當時我們在那裡，伊以為
      說是小事情，很快就好了，他們越爭越大聲，後來伊才在
      那裡看，他們走過來，伊就過去看，因為他們的人比較多
      ，還有他的女婿、還有他的兒子。在現場的人，最少有10
      個人，黃進添當時也在場。後來伊有看到李燕飛去黃萬來
      家撒冥紙，並說「給你更富有」等語（見本院卷第33-35
      頁反面）。而證人黃進添於本院審理中具結證稱：伊當時
      在廣場那邊，當天沒有看到什麼，伊跟伊表哥、表姊、表
      弟就在那邊聊天，沒有看到他們的事情，伊也沒有看到當
      事人，也沒有看到黃萬來，沒有黃萬來講的那個事情。伊
      沒有看到李燕飛跟黃萬來他們有任何口角的情形，那是在
      他們家裡吧，伊都不知道，因為距離很遠，沒有在那個廣
      場發生的事情，伊都沒有看到，伊不知道李燕飛在黃萬來
      他們家圍牆外面撒冥紙，廣場離他撒冥紙的距離很遠，伊
      不曉得他有沒有做這個事情。而挾持、拖行、恐嚇是黃萬
      來自己講的，伊會知道這件事情，是因為上次已經有經過
      長濱的調解委員會，伊在現場，是當事人闡述的等語（見
      本院卷第36-38頁反面）。然查證人潘桂丘於本院審理時
      ，先證稱李燕飛跟黃萬來整個爭執的過程，伊都有全程目
      睹，然其後又改稱李燕飛跟黃萬來越爭越大聲，後來伊才
      在那裡看，他們走過來，伊就過去看等語，顯見證人潘桂
      丘係聽聞被告及告訴人爭執漸增時，才在那裡觀看，對於
      被告李燕飛及告訴人黃萬來發生爭執之過程，並未全程目
      睹，是其證言彼此已有矛盾齟齬，且證人潘桂丘復證稱其
      有看到李燕飛去黃萬來家撒冥紙時說「給你更富有」一事
      ，核為被告李燕飛於偵查及本院審理中未曾提及，且與證
      人黃林月英、黃紫楹及告訴人等所述亦有未符，亦有瑕疵
      。又證人黃進添於本院審理時證稱其並未看到被告李燕飛
      跟告訴人黃萬來有任何口角，其不知被告李燕飛有在黃萬
      來他們家圍牆外面撒冥紙等情，核與被告李燕飛自承因土
      地問題與黃萬來發生爭執及有至告訴人黃萬來家撒冥紙等
      情未符，且與證人及告訴人等所述內容均不相符，顯然未
      有親自見聞本案事實發生經過。是證人潘桂丘及證人黃進
      添於本院審理時所為證言既有上述諸多瑕疵，自不足為採
      。
（三）綜上所述，被告有以手架住黃萬來之脖子拖行，剝奪黃萬
      來之行動自由，並公然辱罵黃萬來及黃宏洋，及出言恫嚇
      黃萬來及黃宏洋，至黃萬來住處撒冥紙，使黃萬來及黃宏
      洋心生畏懼，足生危害於黃萬來及黃宏洋之生命身體安全
      等事實，堪以認定。從而，被告前揭所辯，應屬事後卸責
      之詞，不足採信，本案事證明確，被告犯行堪以認定，應
      依法論科。
二、按所謂以非法方法剝奪人之行動自由，係指以私禁外之非法
    方法，妨害其行動自由而言，若將被害人拘禁於一定處所，
    繼續較久之時間，而剝奪其行動自由，仍屬私禁行為（最高
    法院21年上字第1834號判例意旨可供參照）。次按刑法第30
    2條之妨害自由罪，係妨害他人自由之概括規定，故行為人
    具有一定目的，以非法方法剝奪人之行動自由者，除法律別
    有處罰較重之規定（例如略誘及擄人勒贖等罪），應適用各
    該規定處斷外，如以使人行無義務之事，或妨害人行使權利
    為目的，而其強暴脅迫復已達於剝奪人行動自由之程度，即
    祇成立本罪，不應再依同法第304條論處，誠以此項使人行
    無義務之事，或妨害人行使權利之低度行為，應為剝奪人行
    動自由之高度行為所吸收，不能以其目的係在使人行無義務
    之事，或妨害人行使權利，認為係觸犯刑法第302條第1項及
    第304條第1項之2罪名，依同法第55條，從一重處斷（最高
    法院29年上字第2359號判例意旨可資參照）。次按刑法上所
    謂恐嚇，祇須行為人以足以使人心生畏怖之情事告知他人即
    為已足，其通知危害之方法並無限制，凡一切以直接之言語
    、舉動，或其他足使被害人理解其意義之方法或暗示其如不
    從將加危害，而使被害人心生畏怖者，均應包括在內。而該
    言語或舉動是否足以使他人生畏怖心，應依社會一般觀念衡
    量之，如行為人之言語、舉動，依社會一般觀念，均認係惡
    害之通知，而足以使人生畏怖心時，即可認屬恐嚇（最高法
    院22年上字第1310號判例、73年度臺上字第1933號判決及84
    年度臺上字第813號判決可資參照)。又按刑法上之公然侮辱
    罪，係以使人難堪為目的，於不特定人或多數人得以共見共
    聞之情形下，不指摘具體事實，而以言語、文字、圖畫或動
    作，表示不屑輕蔑或攻擊之意思，足以對於個人在社會上所
    保持之人格或地位達貶損其評價之程度為要件，亦不以侮辱
    時被害人在場聞見為必要（司法院院字第2179號解釋參照）
    。查「幹你娘」等詞，依現今一般社會之通念，乃係粗鄙、
    輕侮、不雅之語句，從而以該等語句辱罵對方，均含有輕侮
    、鄙視對方之意，足使人難堪，並貶損對方之人格與社會評
    價。是核被告李燕飛以手架住黃萬來之脖子拖行，剝奪黃萬
    來之行動自由，並公然辱罵黃萬來及黃宏洋，及出言恫赫黃
    萬來及黃宏洋，復至黃萬來住處撒冥紙，使黃萬來及黃宏洋
    心生畏懼，足生危害於黃萬來及黃宏洋之生命身體安全之行
    為，係犯刑法第302條第1項之剝奪他人行動自由罪、第305
    條之恐嚇危害安全罪及第309條之公然侮辱罪。被告以一行
    為同時犯刑法第302條之剝奪他人行動自由罪、同法第305條
    之恐嚇危害安全罪及同法第309條之公然侮辱罪，係異種想
    像競合犯，應依刑法第55條前段規定，從一重論以刑法第30
    2條之剝奪他人行動自由罪。爰審酌被告與被害人黃萬來及
    黃宏洋係鄰居關係，祇因細故發生爭執，被告即率行剝奪被
    害人之行動自由，並對被害人等為公然侮辱及恐嚇之犯行，
    惡性非輕，惟審酌被告並無前科，有臺灣高等法院檢察署刑
    案紀錄簡覆表在卷可參，素行尚可，然被告迄今未與被害人
    達成和解，且綜合卷內資料，尚無事證足認被告有何悔改之
    意之犯後態度，及被害人黃萬來等所受侵害之程度，被告職
    業為聯結車司機、家庭經濟狀況小康、學歷國中畢業等一切
    情狀，量處如主文所示之刑。
據上論斷，應依刑事訴訟法第299條第1項前段，刑法第302條、
第305條、第309條、第56條、第41條第1項前段，刑法施行法第1
條之1，判決如主文。
本案經檢察官洪政和到庭執行職務。
中    華    民    國   100    年    11    月    30    日
                  刑事第三庭  審判長  法官  馬培基
                                      法官  楊惠如
                                      法官  蔡立群
以上正本證明與原本無異。
如不服本判決應於收受送達後10日內向本院提出上訴書狀，並應
敘述具體理由；其未敘述上訴理由者，應於上訴期間屆滿後20日
內向本院補提理由書（均須按他造當事人之人數附繕本）。「切
勿逕送上級法院」。告訴人或被害人對於本判決如有不服，請書
具不服之理由狀，請求檢察官上訴者，其上訴期間之計算係以檢
察官收受判決正本之日期為準。
                                      書記官  張俊良
中    華    民    國   100    年    11    月    30    日
附錄本案論罪科刑法條全文：
中華民國刑法第302條
私行拘禁或以其他非法方法，剝奪人之行動自由者，處 5 年以
下有期徒刑、拘役或 3 百元以下罰金。
因而致人於死者，處無期徒刑或 7 年以上有期徒刑，致重傷者
，處 3 年以上 10 年以下有期徒刑。
第 1 項之未遂犯罰之。
中華民國刑法第305條
以加害生命、身體、自由、名譽、財產之事，恐嚇他人致生危害
於安全者，處 2 年以下有期徒刑、拘役或 3 百元以下罰金。
中華民國刑法第309條
公然侮辱人者，處拘役或 3 百元以下罰金。
以強暴犯前項之罪者，處 1 年以下有期徒刑、拘役或 5 百元以
下罰金。